【裁判字號】    99,訴,2037
【裁判日期】    990819
【裁判案由】    毒品危害防制條例
【裁判全文】
臺灣臺中地方法院刑事判決              99年度訴字第2037號
公  訴  人  臺灣臺中地方法院檢察署檢察官
被      告  甲○○
上列被告因毒品危害防制條例案件，經檢察官提起公訴（99年度
毒偵字第1733號），被告於準備程序就被訴事實為有罪之陳述，
經告以簡式審判程序之旨，並聽取當事人意見後，合議庭裁定由
受命法官獨任進行簡式審判程序，本院判決如下：
    主    文
甲○○施用第一級毒品，累犯，處有期徒刑拾月。又施用第二級
毒品，累犯，處有期徒刑伍月。應執行有期徒刑壹年貳月。
    犯罪事實
一、甲○○曾因施用毒品案件，經臺灣彰化地方法院裁定送觀察
    、勒戒後，認無繼續施用毒品之傾向，於民國88年12月30日
    執行完畢釋放，由臺灣彰化地方法院檢察署檢察官以88年度
    毒偵字第 729號為不起訴處分確定。又於前開觀察、勒戒執
    行完畢釋放後5年內之92年8月間，再因施用第一級、第二級
    毒品案件，經本院裁定送觀察、勒戒後，認有繼續施用毒品
    之傾向，再裁定令入戒治處所施以強制戒治，迄93年1月9日
    因毒品危害防制條例修正而釋放；刑事責任部分則經本院判
    處有期徒刑9月、4月，應執行有期徒刑 1年確定。復於95、
    96年間，再因施用第一級毒品、竊盜及詐欺等案件，經本院
    分別判處有期徒刑1年3月、5月、8月、8月、3月、9月、9月
    、2月確定，上開各罪嗣經裁定減刑，並定應執行有期徒刑1
    年11月，於97年12月12日假釋付保護管束，迄98年 2月25日
    期滿未經撤銷假釋，以執行完畢論。不料甲○○仍不知悔改
    ，復基於施用第一級毒品之犯意，於99年3月1日上午 7時許
    ，在台中縣太平市○○○街1號5樓住處，以針筒注射之方式
    ，施用第一級毒品海洛因 1次；另基於施用第二級毒品之犯
    意，於同日上午 8時許，在上開住處，以將甲基安非他命置
    於玻璃管內點火燒烤，再吸食所產生煙霧之方式，施用第二
    級毒品甲基安非他命1次。嗣同年3月2日上午8時40分許，經
    員警持本院核發之搜索票及檢察官簽發之拘票，前往上址執
    行搜索、拘提，雖未查獲毒品相關證物，惟經徵得甲○○之
    同意，採尿送驗結果，呈嗎啡及甲基安非他命陽性反應，因
    而查獲上情。
二、案經臺中市警察局第四分局報告臺灣臺中地方法院檢察署檢
    察官偵查起訴。
    理    由
一、上開犯罪事實，業據被告甲○○坦白認罪（見偵查卷第23、
    24頁、本院卷第18、22頁），且被告前揭採尿送驗結果，確
    呈海洛因、甲基安非他命經人體代謝後之嗎啡、甲基安非他
    命陽性反應，有採集尿液鑑定同意書、尿液代號與真實姓名
    對照表、中山醫學大學附設醫院檢驗科藥物檢測中心99年 3
    月26日實驗編號0000000尿液檢驗報告在卷可憑(見警卷第12
    至14頁）。是被告之自白應與犯罪事實相符，堪認其確有上
    開施用海洛因及甲基安非他命之行為。
二、按施用第一級、第二級毒品為犯罪行為，毒品危害防制條例
    第10條第1項、第2項分別定有處罰明文，故施用第一級、第
    二級毒品者，依前揭規定本應科以刑罰，惟基於刑事政策，
    對合於一定條件之施用者，依同條例第20條、第23條之規定
    ，施以觀察、勒戒或強制戒治之保安處分。又毒品危害防制
    條例於92年7月9日修正公布，自93年1月9日施行，其中第20
    條、第23條將施用毒品之刑事處遇程序，區分為「初犯」及
    「5年內再犯」、「5年後再犯」。依其立法理由之說明：「
    初犯」，經觀察、勒戒或強制戒治後，應為不起訴處分或不
    付審理之裁定；經觀察、勒戒或強制戒治執行完畢釋放後，
    「5 年內再犯」者，因其再犯率甚高，原實施之觀察、勒戒
    及強制戒治既已無法收其實效，爰依法追訴或裁定交付審理
    。至於經觀察、勒戒或強制戒治執行完畢釋放後，「5 年後
    再犯」者，前所實施之觀察、勒戒或強制戒治已足以遮斷其
    施用毒品之毒癮，為期自新及協助其斷除毒癮，仍適用「初
    犯」規定，先經觀察、勒戒或強制戒治之程序。從而依修正
    後之規定，僅限於「初犯」及「5年後再犯」2種情形，始應
    先經觀察、勒戒或強制戒治程序。倘被告於 5年內已再犯，
    經依法追訴處罰，縱其第3次（或第3次以上）再度施用毒品
    之時間，在初犯經觀察、勒戒或強制戒治執行完畢釋放 5年
    以後，已不合於「5年後再犯」之規定，且因已於「5年內再
    犯」，顯見其再犯率甚高，原實施觀察、勒戒或強制戒治，
    已無法收其實效，即應依該條例第10條處罰。至於第3次(或
    第3次以上)施用毒品之時間，是否宜有期間限制？以多久為
    適宜？則分屬刑事政策、專門醫學之範圍，非審判機關所能
    決定，有待循立法途徑解決(最高法院97年度第5次刑事庭會
    議、95年度第7次刑事庭會議決議參照)。查被告前因施用毒
    品案件，經臺灣彰化地方法院裁定送觀察、勒戒後，認無繼
    續施用毒品之傾向，於88年12月30日執行完畢釋放，由臺灣
    彰化地方法院檢察署檢察官以88年度毒偵字第 729號為不起
    訴處分確定。又於前開觀察、勒戒執行完畢釋放後5年內之9
    2年8月間，再因施用第一級、第二級毒品案件，經本院裁定
    送觀察、勒戒後，認有繼續施用毒品之傾向，再裁定令入戒
    治處所施以強制戒治，迄93年1月9日因毒品危害防制條例修
    正而釋放；刑事責任部分則經本院判處有期徒刑9月、4月，
    應執行有期徒刑 1年確定等情，有臺灣高等法院被告前案紀
    錄表在卷可稽（見本院卷第6至10頁)。本件被告施用第一級
    毒品海洛因、第二級毒品甲基安非他命之犯行，距其上開觀
    察、勒戒執行完畢釋放之時間雖均已逾 5年，但因其犯毒品
    危害防制條例第10條之罪，於觀察、勒戒執行完畢釋放以後
    ，已於 5年內再犯毒品危害防制條例第10條之施用毒品罪，
    並經刑事判決確定，已如前述，是本件施用毒品之行為，即
    與單純之初犯毒品危害防制條例第10條之施用毒品罪，經觀
    察、勒戒執行完畢釋放以後「5 年後再犯」之情形有別。又
    被告經觀察、勒戒釋放後，既於 5年內再施用毒品多次，足
    見先前所實施之觀察、勒戒尚不足以遮斷其施用毒品之毒癮
    ，已無法收其實效，是被告既非於首次觀察、勒戒執行完畢
    後 5年內，均無任何施用毒品之犯行，揆諸上開最高法院刑
    事庭會議決議意旨，被告所為本件施用毒品犯行，即無現行
    毒品危害防制條例第20條第3項之適用，自毋須依同條第1項
    、第 2項規定施予觀察、勒戒或強制戒治之處遇程序，而應
    逕依毒品危害防制條例第23條第 2項規定訴追處罰。綜上所
    述，本件被告施用第一級毒品海洛因、第二級毒品甲基安非
    他命等犯罪事證已臻明確，其犯行洵堪認定，均應依法論罪
    科刑。
三、查海洛因係毒品危害防制條例第2第2項第 1款所定之第一級
    毒品；甲基安非他命則為同條項第 2款所定之第二級毒品，
    均不得非法持有、施用。被告施用海洛因、甲基安非他命，
    核其所為，分別係犯毒品危害防制條例第10條第 1項之施用
    第一級毒品罪、同條第 2項之施用第二級毒品罪。被告施用
    毒品前之持有第一級毒品、第二級毒品之行為，本應分別論
    以持有第一級毒品罪、持有第二級毒品罪，惟持有後進而施
    用，其持有之低度行為應各為施用之高度行為所吸收，均不
    另論以持有罪責。被告曾於95、96年間，因施用第一級毒品
    、竊盜及詐欺等案件，經本院分別判處有期徒刑 1年3月、5
    月、8月、8月、3月、9月、9月、2月確定，上開各罪嗣經裁
    定減刑及定其應執行之刑為有期徒刑1年11月，於97年12月1
    2日假釋付保護管束，迄98年2月25日期滿未經撤銷假釋，以
    執行完畢論，有臺灣高等法院被告前案紀錄表在卷可參，其
    於徒刑執行完畢 5年以內，故意再犯本件皆係有期徒刑以上
    之罪，均為累犯，應各依刑法第47條第 1項之規定加重其刑
    。所犯上開二罪，犯意各別，行為獨立可分，應分論併罰。
    爰審酌被告有多次犯罪前科之品行（參卷附臺灣高等法院被
    告前案紀錄表）、高中肄畢業之智識程度、經濟貧寒之生活
    狀況（見警卷第7頁被告警詢筆錄受詢問人資料)，其因施用
    毒品，經觀察、勒戒執行完畢後，仍不思戒惕，且無視於毒
    品對於自身健康之戕害及國家對於杜絕毒品犯罪之禁令，再
    次施用毒品，未見戒除惡習之決心，惡性非輕，然念及被告
    犯後能坦承犯行，態度良好，其施用毒品並無危害他人，犯
    罪手段尚屬平和，暨施用毒品者均有相當程度之成癮性及心
    理依賴，其犯罪心態與一般刑事犯罪之本質並不相同，應側
    重適當之醫學治療及心理矯治為宜等一切情狀，各量處如主
    文所示之刑，並定其應執行之刑，以示懲儆。又刑法第62條
    業已將自首之規定修正為得減輕其刑，其修法理由為：「自
    首之動機不一而足，有出於內心悔悟者，有由於情勢所迫者
    ，亦有基於預期邀獲必減之寬典者。對於自首者，依現行規
    定一律必減其刑，不僅難於獲致公平，且有使犯人恃以犯罪
    之虞。在過失犯罪，行為人為獲減刑判決，急往自首，而坐
    令損害擴展之情形，亦偶有所見。是必減主義，在實務上難
    以因應各種不同動機之自首案例。惟得減主義，既可委由裁
    判者視具體情況決定減輕其刑與否，運用上較富彈性，真誠
    悔悟者可得減刑自新之機，而狡黠陰暴之徒亦無所遁飾，可
    符公平之旨，宜予採用。」本件被告99年3月2日上午 8時40
    分許，經員警持本院核發之搜索票及檢察官簽發之拘票，前
    往上址執行搜索、拘提，雖未查獲毒品相關證物，被告即在
    員警詢問時，坦承施用海洛因，則此部分縱可認被告係自首
    ，亦係迫於當時業因毒品危害防制條例案件經拘提到案，無
    法逃避之情勢，始坦白犯行，非具主動戒除毒癮之真誠悔悟
    ，依前揭修法理由，此部分爰不適用自首規定減輕其刑，附
    此敘明。
四、據上論斷，應依刑事訴訟法第273條之1第 1項、第299條第1
    項前段，毒品危害防制條例第10條第1項、第2項，刑法第11
    條、第47條第1項、第51條第5款，判決如主文。
本案經檢察官乙○○到庭執行職務。
中    華    民    國    99    年    8     月    19    日
              刑事第四庭    法  官  張恩賜
以上正本證明與原本無異。
如不服本判決，應於收受判決後10日內向本院提出上訴書狀，並
應敘述具體理由；其未敘述上訴理由者，應於上訴期間屆滿後20
日內向本院補提理由書（均須按他造當事人之人數附繕本）「切
勿逕送上級法院」。
                            書記官  黃舜民
中    華    民    國    99    年    8     月    19    日
附錄本案論罪科刑法條
毒品危害防制條例第10條：
施用第一級毒品者，處六月以上五年以下有期徒刑。
施用第二級毒品者，處三年以下有期徒刑。

司法院資訊處製作；財團法人民間司法改革基金會備份。
